臺灣桃園地方法院民事判決　　　　　　 100年度簡上字第94號
上　訴　人　財團法人桃園縣私立瑞園啟智教養院
法定代理人　潘東陽
訴訟代理人　王治魯律師
複　代理人　黨邦倫
　　　　　　徐玉琴
被　上訴人　吳忠勇
訴訟代理人　吳勳勇
上列當事人間清償借款事件，上訴人對於中華民國100 年4 月27
日本院中壢簡易庭100 年度壢簡字第170 號第一審判決提起上訴
，本院於100 年12月20日言詞辯論終結，判決如下：
    主      文
原判決關於命上訴人給付利息超過自民國九十八年一月一日起算
部分，及其假執行之宣告，均廢棄。
上開廢棄部分，被上訴人在第一審之訴駁回。
其餘上訴駁回。
第二審訴訟費用由上訴人負擔。
    事實及理由
一、被上訴人起訴主張：上訴人前於民國97年2 月1 日，由當時
    之院長即訴外人吳佩華向被上訴人表示年關將至，院內現金
    不足，董事葉豐瑞要伊向外借錢週轉，支付院內各項設備款
    ，而向被上訴人借款新臺幣（下同）24萬元（下稱系爭借款
    ），並簽立借據1 紙，約定償還日期為同年12月31日，被上
    訴人業已交付系爭借款，詎上訴人屆期未清償，經被上訴人
    一再催討均置之不理。為此，爰依兩造間消費借貸契約之法
    律關係，提起本件訴訟等語。並於原審聲明：上訴人應給付
    被上訴人24萬元，及自97年12月31日起至清償日止，按週年
    利率5%計算之利息。
二、上訴人則以：
  (一)訴外人吳佩華於97年2 月間僅係上訴人之院長，並非董事長
    ，無對外借款之權限，而吳佩華所提出由上訴人前董事長葉
    豐瑞填寫之委託書，其上所載日期為95年1 月15日，斯時上
    訴人並無營運上之困難，毋須對外舉債，故該委託書應是事
    後所製作，吳佩華向被上訴人借款應係無權代理，上訴人不
    承認該代理行為，自不負返還系爭借款之責任。又吳佩華於
    另案即鈞院99年度訴字第1710號吳勳勇與上訴人之案件中證
    稱：「葉豐瑞在95年間與伊一起去向原告在內家人商討借錢
    事宜，之後即僅由其一人出面借款，95年後葉豐瑞即未與伊
    一起向原告談借錢事」等語，足見吳佩華向被上訴人借款全
    係其自作主張，與上訴人無關。
  (二)再上訴人經費之籌措係董事會之權責，上訴人捐助章程第10
    條第3 項定有明文，上訴人縱發生財務困難，對外借款與否
    仍須經由董事會決議，並授權董事長為之，若上訴人並無嚴
    重之財務困難，董事會亦未決議舉債，縱係董事長亦不得擅
    以上訴人名義向外借款，更無權授權他人代表上訴人借款。
    上訴人之經費來源一為政府補助，一為社會善心人士之捐助
    ，雖經費不甚寬裕，但足以支應公務，故從未有對外舉債之
    情事，95年間曾因政府補足款遲撥而由董事等暫借支應，惟
    很快即歸還，且此為偶然現象，並非常態，此均不足以證明
    上訴人財務有困難。上訴人董事會於94、95年間並未討論財
    務有困難需舉債之事，更未決議向外借款，縱葉豐瑞確有授
    權吳佩華向外借款，然此亦係葉豐瑞之個人行為，此授權應
    屬無效，吳佩華代理上訴人向被上訴人借款，顯無權源。又
    授權他人代為借款，其借據應有授權人即借款人之姓名，如
    借款人為法人，亦應經法定代理人簽名，然系爭借據上並無
    葉豐瑞之簽名，而吳佩華亦未載明其為代理人，已不合常規
    。
  (三)上訴人因高鐵拆遷院舍，共獲補償金7,006 萬元，並經內政
    部核准原地重建院舍，復經董事會決議授權董事長葉豐瑞統
    籌辦理，上開款項足以支應工程費及各項設施，建舍自95年
    初開工至96年底竣工，嗣卻無錢支應工程設施費，經查始知
    葉豐瑞侵吞工程款2,000 餘萬元，致工程費短缺，吳佩華身
    為董事長之妻豈能不知？故其出面以上訴人名義向其家人借
    款，支應工程設施費，究竟是否為掩飾葉豐瑞虧空公款，不
    得而知，但其以上訴人名義向其家人借款全為其個人意思，
    蓋吳佩華明知董事會未決議授權借款，而其所借款之對象全
    為其家人，若係上訴人借款何不由董事長出面代表，由吳佩
    華保證即可，何須授權吳佩華代表借款，顯有違常情等語置
    辯。
三、原審為被上訴人勝訴之判決，上訴人不服，提起上訴，上訴
    聲明為：(一)原判決廢棄。(二)被上訴人在第一審之訴駁回。被
    上訴人則為答辯聲明：上訴駁回。
四、被上訴人主張：吳佩華擔任上訴人院長期間，於97年2 月1
    日向被上訴人表示上訴人院內現金不足，董事長葉豐瑞請其
    對外借款周轉，而以上訴人名義向被上訴人借款24萬元，並
    簽立借據1 紙，嗣被上訴人將24萬元存入上訴人臺灣銀行帳
    戶內等情，業據上訴人提出借據、被上訴人臺灣銀行帳戶存
    摺等（見司促卷第5 、5-1 頁）為證，並為上訴人所不爭執
    ，是被上訴人此部分之主張，堪信為真實。
五、上訴人否認有清償系爭借款之義務，並辯稱：(一)吳佩華於97
    年2 月1 日向被上訴人借款時，並未經葉豐瑞授權，而其所
    擔任之院長職務並無代表上訴人對外借款之權限，故吳佩華
    向被上訴人借款之行為，應係無權代理，上訴人不予承認，
    當無拘束上訴人之效力。(二)上訴人捐助章程第10條第3 項明
    訂經費之籌措係董事會之權責，上訴人董事會並未決議授權
    葉豐瑞對外借貸，縱認葉豐瑞確有授權吳佩華代理上訴人對
    外借款，該授權行為亦屬無效云云。經查：
  (一)證人吳佩華證稱：上訴人於94、95年即有資金周轉之必要，
    當時上訴人之董事長葉豐瑞授權伊向外借款周轉，伊因而簽
    立系爭借據向被上訴人借款24萬元等語，並提出由葉豐瑞所
    簽具，內容為「立委託書人財團法人桃園縣私立瑞園啟智教
    養院董事葉豐瑞，因院內財務困難，特委託吳佩華院長向外
    借款周轉，無誤。特立此委託書為憑。」之委託書為證（見
    原審卷第10、12頁），而證人葉豐瑞亦證稱：「（提示上開
    委託書）委任書是我親自簽名的，我當時是被告財團法人桃
    園縣私立瑞園啟智教養院的董事長，委任當時的院長吳佩華
    向外借款，詳細的日期我已經忘了，應該是委任書上所記載
    的95年1 月15日．．因為吳佩華是院長，由她在經營，經營
    上的周轉我都授權給她向外借款，至於向何人借款我不過問
    、「（授權吳佩華向外借款，授權期間多久？）授權到我於
    97 年6月13日解除財團法人桃園縣私立瑞園啟智教養院董事
    長的時候。」、「（委託書上所記載之95年1 月15日至97年
    6 月13日，這段期間吳佩華向外借款用以支付教養院的經營
    ，都是你的授權？）是的。」等語（見原審卷第32-33 頁）
    ，足見吳佩華以上訴人名義向被上訴人借款，確係經上訴人
    當時董事長葉豐瑞之概括授權，而屬有權代理。至吳佩華於
    另案即本院99年度訴字第1710號吳勳勇與上訴人之案件中證
    稱：「葉豐瑞在95年間與伊一起去向原告（指吳勳勇）在內
    家人商討借錢事宜，之後即僅由其一人出面借款，95年後葉
    豐瑞即未與伊一起向原告談借錢事」等語，僅在證明95年以
    後葉豐瑞並未與吳佩華一起去向吳勳勇商談借款之事，與本
    件無涉，且葉豐瑞既於95年1 月15日書立委託書予吳佩華，
    概括授與吳佩華代理上訴人對外借款之權限，縱吳佩華代理
    上訴人向被上訴人借款時未會同葉豐瑞，並由葉豐瑞以法定
    代理人身分於借據上簽章，亦不影響該消費借貸契約之成立
    。上訴人固以其於95年間營運正常，無對外借貸之必要云云
    ，質疑上開委託書應係事後始製作。然而，觀諸上訴人所提
    出之該院94年分類帳、95年總分類帳資料（見原審卷第38-3
    9 頁），上訴人於94年、95年間曾有多次向董事長、院長、
    訴外人呂勝讚借貸之情形，期間上訴人雖有陸續還款，然其
    借／貸帳多處於尚有欠款未還之狀態，且係於當年年底始一
    次償還所欠款項，堪認上訴人於94、95年間之營運資金確非
    充裕，而有向外借款之需求，故上訴人以其於94、95年間並
    無對外借款必要，辯稱上開委託書應係事後臨訟製作云云，
    並非可採。
  (二)按董事就法人之一切事務對外代表法人，對於董事代表權所
    加之限制，不得對抗善意第三人，為民法第27條所明定。又
    上訴人之捐助章程第9 條規定「由董事互推一人為董事長綜
    理會務，對外代表本會」（見本院卷第34頁），對於董事長
    之職權並未有所限制，是葉豐瑞於任職上訴人董事長期間，
    應有就上訴人之一切事務對外代表上訴人之權利。上訴人雖
    辯稱上訴人董事會並未決議授權葉豐瑞對外借款，故葉豐瑞
    授權吳佩華向被上訴人借款之行為違反捐助章程第10條第3
    款，應屬無效云云。然查，上訴人捐助章程第10條第3 款僅
    在規定董事會之職掌包含經費之籌劃，並未限制董事長代表
    上訴人對外借貸之權限，故葉豐瑞授權吳佩華向外借款，難
    認有違反上訴人捐助章程所定之代表權限制之情，上訴人據
    此主張其授權行為無效云云，亦非可採。準此，上訴人董事
    長葉豐瑞授權院長吳佩華以上訴人名義向被上訴人借款，該
    法律行為之效力應及於上訴人，不因董事會有無決議授權葉
    豐瑞對外借貸而有異，又上訴人自承確有收受被上訴人所交
    付之24萬元款項，是兩造間應已成立消費借貸法律關係無訛
    ，縱葉豐瑞、吳佩華與上訴人有何糾紛，亦係其等之內部關
    係，不能以此對被上訴人主張免責。
  (三)再按民法第229 條第1 項規定：「給付有確定期限者，債務
    人自期限屆滿時起，負遲延責任」。查系爭借據所載之償還
    日期為97年12月31日，是上訴人應自上述日期屆滿之翌日即
    98年1 月1 日起負給付遲延責任，被上訴人就上開借款併請
    求之遲延利息，在98年1 月1 日起至清償日止之範圍內，應
    屬有據，超過此範圍部分，即非正當。
六、綜上所述，吳佩華代理上訴人向被上訴人借款24萬元，並約
    定清償期為97年12月31日，係屬有權代理，兩造間確存在有
    消費借貸之法律關係。從而，被上訴人本於消費借貸契約，
    請求上訴人給付24萬元，及自98年1 月1 日起至清償日止，
    按週年利率5%計算之法定遲延利息，為有理由，應予准許，
    逾此範圍之請求，即屬無據，應予駁回。原審判命上訴人給
    付利息超過自98年1 月1 日起算部分，並依職權為假執行之
    宣告，自有未洽，上訴意旨就此部分指摘原判決不當，求予
    廢棄改判，為有理由，爰由本院廢棄改判如主文第二項所示
    。至於上開應准許部分，原審判命上訴人給付，並依職權為
    假執行之宣告，於法並無不合。上訴意旨指摘原判決不當，
    求予廢棄改判，為無理由，應予駁回。
七、本件事證已臻明確，兩造其餘攻擊防禦方法及所提證據，核
    與本件判決結果不生影響，爰不另一一論述，附此敘明。
八、據上論結，本件上訴為一部有理由，一部無理由，依民事訴
    訟法第436 條之1 第3 項、第450 條、第449 條第1 項、第
    79條，判決如主文。
中    華    民    國   100    年    12    月    30    日
                  民事第二庭審判長法  官  劉克聖
                                  法  官  張震武
                                  法  官  劉佩宜
以上正本係照原本作成。
本判決不得上訴。
中    華    民    國   100    年    12    月    30    日
                                  書記官  洪千棻